【裁判字號】    97,消債更,935
【裁判日期】    980519
【裁判案由】    更生
【裁判全文】
臺灣桃園地方法院民事裁定           97年度消債更字第935號
聲  請  人
即  債務人  汪自明
上列當事人因消費者債務清理事件聲請更生，本院裁定如下：
    主  文
聲請駁回。
聲請費用由聲請人負擔。
    理  由
一、按債務人不能清償債務或有不能清償之虞者，得依本條例所
    定更生或清算程序，清理其債務，消費者債務清理條例第3
    條定有明文，故債務人聲請更生或清算，須符合不能清償債
    務或有不能清償之虞之要件。次按聲請更生或清算不合程式
    或不備其他要件者，法院應以裁定駁回之，但其情形可以補
    正者，法院應定期間先命補正，復為同條例第8 條所明定。
    再者，消費者債務清理條例更生之規範目的，係在維持債務
    人基本生活之情況下，於債務人之能力範圍內盡力清償債務
    ，乃在幫助陷於經濟上困境之債務人，得藉由更生或清算程
    序，走出經濟困境，避免走向絕路，實現憲法所保障之生命
    權，非謂債務人得任意利用債務清理程序減輕債務。按債務
    人與金融機構協商成立者，不得聲請更生或清算，但因不可
    歸責於己之事由，致履行顯有重大困難者，不在此限；本條
    例施行前，債務人依金融主管機關協調成立之中華民國銀行
    公會會員，辦理消費金融案件無擔保債務協商機制與金融機
    構成立之協商，準用前項之規定，消費者債務清理條例第15
    1 條第5 、6 項分別定有明文。是債務清償方案成立後，固
    由債務人按其條件履行，惟需於其後發生情事變更，在清償
    期間收入或收益不如預期，致該方案履行困難甚或履行不能
    ，因不可歸責於己，始能聲請更生或清算。此項規定旨在避
    免債務人任意毀諾已成立之協商，濫用更生或清算之裁判上
    債務清理程序，蓋以債務清償方案係經當事人行使程序選擇
    權所為之債務清理契約，債務人應受該成立之協議所拘束。
    債務人既已與金融機構協商成立，如認該協商方案履行有其
    他不適當情形，自仍應再循協商途徑謀求解決。
二、本件聲請意旨略以：聲請人每月遭強制扣薪3 分之1 ，因貸
    款日至今銀行調漲利息多次，另需扶養父、母，聲請人已難
    支應最基本之生活所需，爰依法聲請更生等語。
三、按關於債務人及其受扶養親屬之必要生活費用部份，消費者
    債務清理條例雖期望使不幸陷入經濟困境之人得以清理債務
    ，重建生活，然並無意使每一債務人及其受扶養親屬，均仍
    維持其原有生活程度或超出其自身經濟能力之高消費生活，
    而係在保障債務人最低生活水準之前提下，使債務人盡力清
    償以得更生之機會，且債務人於負擔債務時，亦應能預見其
    為償還債務，於履行期間必須經歷較不寬裕的經濟生活，是
    債務人自應調整其心態及生活需求，債務人及其受扶養親屬
    生活費用之支出，自不應由債務人任意主張。又最低生活水
    準因地因人而異，固無一定之標準，然行政院主計處公告之
    97年度臺灣省平均每人每月之最低生活費9,829 元，雖非得
    一體適用，然究非不能作為認定債務人每月必要生活支出之
    標準，債務人應力求樽節開銷用以償債，始符誠信，一併敘
    明。
四、本件聲請人雖稱其每月收、支相抵後，已無力清償債務云云
    ，然經本院依上開原則所為聲請人償債能力分析結果，債務
    人每月償債能力為新台幣（下同）35,723元（詳如附表二所
    載），雖不足以支應如聲請人所陳之原始還款條件每月48,2
    00元（永豐銀行每月16,200元、荷蘭銀行每月17,000 元 、
    合作金庫銀行每月15,000元），然經本院命聲請人與各債權
    銀行個別協商後，永豐銀行還款條件不變、荷蘭銀行同意聲
    請人分60期每月攤還11,981元、合作金庫同意給予聲請人分
    120 期每月攤還7,000 元，此有聲請人之陳報狀1 件在卷可
    稽（參見本院卷第46頁），聲請人每月即僅需攤還35,181元
    ，並非無力清償。準此，本件聲請人既無不能清償債務或有
    不能清償之虞，自難認與聲請更生之要件相符，依首揭條文
    之意旨，自應駁回其更生之聲請，爰裁定如主文。
中    華    民    國    98    年    5     月    19    日
              民事第一庭    法    官  林哲賢
以上正本係照原本作成
如不服本裁定，應於裁定送達後10日內，以書狀向本院提出抗告
，並繳納抗告費新臺幣1千元
中    華    民    國    98    年    5     月    20    日
                            書 記 官  陳佳彬
附表一：財產、負債表
┌────────┬────────┬───────┬──────────┐
│資產            │證  據          │負債          │證據                │
├────────┼────────┼───────┼──────────┤
│土地1筆：       │財產歸屬資料清單│3,277,445元（ │財團法人金融聯合徵信│
│龍潭鄉○○○段  │（本院卷第43頁）│荷蘭銀行627,00│中心當事人查詢個人資│
│320 之167 號（面│                │0 元、永豐銀行│料（本院卷第8至15 頁│
│積：56平方公尺；│                │1,945,000 元、│）、合作金庫商業銀行│
│權利範圍：1/1） │                │合作金庫銀行70│股份有限公司陳報狀（│
│，土地公告地價價│                │5,445元）     │本院卷第51頁）      │
│值537,600 元。  │                │              │                    │
├────────┼────────┼───────┼──────────┤
│房屋1戶：       │同上            │              │                    │
│桃園縣龍潭鄉烏林│                │              │                    │
│村中央街189 巷2 │                │              │                    │
│弄4 衖9 號（面積│                │              │                    │
│：225.5 平方公尺│                │              │                    │
│；權利範圍：1/1 │                │              │                    │
│），房屋現值    │                │              │                    │
│291,200元。     │                │              │                    │
├────────┴────────┴───────┴──────────┤
│現有資產價值828,800 元，不足清償負債3,277,445 元。                      │
└────────────────────────────────────┘
附表二：償債能力分析表
┌─────┬──────────┬──────┬──────────┬───┐
│聲請人自陳│本院判斷            │聲請人自陳每│本院判斷            │備註  │
│每月收入  │                    │月支出      │                    │      │
├─────┼──────────┼──────┼──────────┼───┤
│為職業軍人│稽本院卷第26頁聲請人│1.2,000 元（│1.觀本院卷第26頁聲請│      │
│，每月收入│所提國軍人員薪餉冊，│本院卷第38頁│  人所提國軍薪餉冊，│      │
│應領45,000│聲請人陳報每月實領薪│）          │  並依職權調閱債權人│      │
│多元，實領│資，堪認屬實。      │2.父甲○○、│  合作金庫股份有限公│      │
│41,000元。│                    │母關有鳳每月│  司對聲請人強制執行│      │
│（本院卷第│                    │扶養費各5,00│  卷（本院96年度執33│      │
│38頁）    │                    │0 元，共計10│  063 號），聲請人書│      │
│          │                    │,000 元。   │  狀陳其任職陸軍機械│      │
│          │                    │            │  化步兵第269 旅通信│      │
│          │                    │            │  連，並於本院97年11│      │
│          │                    │            │  月27日訊問時陳稱因│      │
│          │                    │            │  軍中有伙食供應，每│      │
│          │                    │            │  月開銷約2,000 元以│      │
│          │                    │            │  內，應為可信。    │      │
│          │                    │            │2.聲請人陳其每月需支│      │
│          │                    │            │  付父母扶養費各5,00│      │
│          │                    │            │  0 元。            │      │
│          │                    │            │(1)查聲請人所提戶籍謄│      │
│          │                    │            │本，其父甲○○現年81│      │
│          │                    │            │歲，每月領有低收入老│      │
│          │                    │            │人生活補助3,000 元，│      │
│          │                    │            │此有桃園縣龍潭鄉公所│      │
│          │                    │            │龍鄉社字第0970002872│      │
│          │                    │            │號函1 件可佐（本院卷│      │
│          │                    │            │第24頁）。次查，由聲│      │
│          │                    │            │請人之父台灣銀行帳戶│      │
│          │                    │            │（帳號：00000000 00 │      │
│          │                    │            │37 ） 、郵局郵政儲金│      │
│          │                    │            │帳戶（帳號：00000000│      │
│          │                    │            │000802）之存摺出入往│      │
│          │                    │            │來紀錄觀之，聲請人之│      │
│          │                    │            │父每月有5,400 元之優│      │
│          │                    │            │惠存款利息存入前揭台│      │
│          │                    │            │灣銀行帳戶，且伊郵局│      │
│          │                    │            │帳戶每年年初、年中尚│      │
│          │                    │            │有175,590 元之退役俸│      │
│          │                    │            │存入其中，更另有數額│      │
│          │                    │            │不等之照護金、慰問金│      │
│          │                    │            │、禮金存入（96年2月8│      │
│          │                    │            │ 日年慰問金為41,594 │      │
│          │                    │            │元、96年6 月15日端節│      │
│          │                    │            │照護金為2,000 元、96│      │
│          │                    │            │年10月17日重陽禮金1,│      │
│          │                    │            │000 元）。縱聲請人之│      │
│          │                    │            │父上揭收入不計不定期│      │
│          │                    │            │給付之照護金、慰問金│      │
│          │                    │            │、禮金，伊每月平均仍│      │
│          │                    │            │可得37,665元（175,59│      │
│          │                    │            │0 ×2÷12+3,000+5,40│      │
│          │                    │            │0） 。況除於台灣銀行│      │
│          │                    │            │本金360,000 元、年利│      │
│          │                    │            │息18% 之優惠存款外，│      │
│          │                    │            │聲請人之父尚有經濟能│      │
│          │                    │            │力於96年10月25日撥出│      │
│          │                    │            │現金800,000 元1 筆定│      │
│          │                    │            │存於郵局，98年3月20 │      │
│          │                    │            │日撥出現金254,857 元│      │
│          │                    │            │1 筆投資郵政儲金整存│      │
│          │                    │            │整付型定期存單，自97│      │
│          │                    │            │年12月29日至98年12月│      │
│          │                    │            │29日每月投資現金15,0│      │
│          │                    │            │00元於郵政儲金零存整│      │
│          │                    │            │付型定期存單。以此觀│      │
│          │                    │            │之，聲請人之父顯無由│      │
│          │                    │            │聲請人每月支付5,000 │      │
│          │                    │            │元扶養費之必要。    │      │
│          │                    │            │(2)按行政院主計處公布│      │
│          │                    │            │臺灣省97年度每人最低│      │
│          │                    │            │生活費用標準金額為9,│      │
│          │                    │            │829 元，據此為核定聲│      │
│          │                    │            │請人每月應負擔其母扶│      │
│          │                    │            │養費數額之基準，應為│      │
│          │                    │            │合理。依民法第1114條│      │
│          │                    │            │對於互負扶養義務親屬│      │
│          │                    │            │之規定，聲請人、聲請│      │
│          │                    │            │人之父及兄，皆對聲請│      │
│          │                    │            │人之母負有扶養義務。│      │
│          │                    │            │聲請人之父年事雖高，│      │
│          │                    │            │然據衡諸其經濟狀況，│      │
│          │                    │            │與2 子協力承擔對其妻│      │
│          │                    │            │之扶養義務，應尚無困│      │
│          │                    │            │難。又聲請人之兄雖領│      │
│          │                    │            │有身心殘障手冊，惟依│      │
│          │                    │            │聲請人所陳其每月仍有│      │
│          │                    │            │30,000元收入，故聲請│      │
│          │                    │            │人及其父、兄共同負擔│      │
│          │                    │            │聲請人之母每月生活支│      │
│          │                    │            │出，每人每月3,277 元│      │
│          │                    │            │（9,829 ÷3） ，應屬│      │
│          │                    │            │合理。是聲請人陳稱其│      │
│          │                    │            │負擔其母每月扶養費5,│      │
│          │                    │            │000 元，尚嫌過高，應│      │
│          │                    │            │調降成每月扶養費3,27│      │
│          │                    │            │7 元為宜。          │      │
├─────┴──────────┼──────┼──────────┴───┤
│每月收入：41,000元              │            │每月合理支出：5,277元       │
├────────────────┴──────┴──────────────┤
│每月可供償債金額＝41,000元－5,277 元＝35,723元。                            │
│原始每月還款金額：16,200元（永豐銀行）＋17,000元（荷蘭銀行）＋15,000元（合作│
│金庫銀行）＝48,200元（本院卷第46頁）                                        │
│目前每月需償還金額：7,000 元 (合作金庫銀行）+16,200 元（永豐銀行）+11,981 元│
│（荷蘭銀行）=35,181 元（本院卷第46頁）                                      │
└──────────────────────────────────────┘


司法院資訊處製作；財團法人民間司法改革基金會備份。
